臺北高等行政法院判決　　　　　　　　　　　　　　九十一年度訴字第五○五二號
　　　　　　　　　　　　　　　.
　　原　　　告　甲○○
　　訴訟代理人　乙○○
　　被　　　告　經濟部智慧財產局
　　代　表　人　蔡練生（局長）住同右
　　訴訟代理人　丁○○
　　參　加　人　丙○○
右當事人間因新型專利異議事件，原告不服經濟部中華民國九十一年十月十一日經訴
字第０九一０六一二四０一０號訴願決定，提起行政訴訟，並經本院裁定命參加人獨
立參加被告之訴訟。本院判決如左：
　　主  文
原告之訴駁回。
訴訟費用由原告負擔。
　　事  實
一、事實概要：緣參加人丙○○前於民國（下同）八十八年六月十一日以「行動電話
    天線遮屏裝置」向被告申請新型專利，經被告編為第00000000號審查，
    准予專利（下稱系爭案）。公告期間，原告以其違反核准審定時專利法第九十八
    條第一項第一、二款及第二項之規定，不符新型專利要件，檢據異議證據即八十
    六年四月一日申請，八十七年七月十一日審定公告之第00000000號「可
    隔離行動電話幅射之隔離片」新型專利案（下稱引證案），對系爭案提起異議。
    案經被告審查，於九十一年六月三日以（九一）智專三（二）○二○四八字第○
    九一八九○○一三三二號專利異議審定書為異議不成立之處分。原告不服，提起
    訴願，經遭駁回，遂向本院提起本件行政訴訟。
二、兩造聲明：
　(一)原告未於言詞辯論期日到庭，聲明及陳述依其於準備程序所述及起訴狀所載：
    1.訴願決定及原處分均撤銷。
    2.被告應為異議成立之處分。
　(二)被告聲明求為判決：駁回原告之訴。
  (三)參加人未於言詞辯論期日到場，惟於準備程序以言詞聲明：駁回原告之訴。
三、兩造之爭點：
　　引證案是否足以證明系爭案不具新穎性及進步性？
甲、原告主張之理由：
一、按「稱新型者，謂對物品之形狀、構造或裝置之創作或改良。」是前揭專利法第
    九十七條之規定；而「申請前已見於刊物或已公開使用者。」、「新型係運用申
    請前既有之技術或知識，而為熟習該項技術者所能輕易完成且未能增進功效時，
    雖無前項所列情事，仍不得依本法申請取得新型專利。」則為前揭專利法第九十
　　八條第一項第一款及第二項之規定，惟新型之創設結構在申請專利前，已有相同
    物品之技術、結構被公開在先，或已公開使用在先，則該新型之創設即不具「新
    穎性」；且新型之創設與已公開物品之功能、效用相同，並未使新型產生新功效
    ，也未能增進物品之功效，則該新型不具「進步性」，若新型之創設不具「新穎
    性」也無「進步性」，該新型創設即不符專利申請要件，不得申請取得新型之專
    利。
二、查原訴願決定所為訴願駁回之決定，其理由主要為「經查，引證案所揭示之技術
    內容及相關圖示，並未見有系爭案專利結構遮屏裝置兩側之嵌榫部構件，且系爭
    案專利遮屏裝置為一塑膠硬半圓殼體，反觀引證案為一單層貼平之軟透明片體，
    可知兩案技術結構不同；又系爭專利技術之實施在靠近耳部側面所設有金屬片及
    設一吸波材料，可提供阻隔磁波有效的減低磁波，具有突出的技術特徵之功效，
    故系爭專利使用創新之結構，且未見有相同之申請前既有之技術或知識，顯現之
    功效亦已超越熟習該項技術者所可預期之技術上一般發展，而非所能輕易完成者
    ，系爭專利應具新穎性及進步性。．．．至訴願人於訴願程序所舉八十三年七月
    六日申請，八十四年二月十一日審定公告之第00000000『行動電話輻射
    隔離裝置』新型專利申請案，因其與原異議證據欠缺同一基礎事實之關聯性，核
    屬新證據，其既未經原處分機關於異議程序中審酌，即非訴願程序所得論究」，
　　惟將引證案與系爭案說明書對照後可清楚的看出，系爭案與引證案實具有相同之
    結構及功效，而訴願決定機關未能進一步針對系爭案與引證案之構件、功能予以
    比對分析，反而草率認事決定，實有欠公正。
三、由系爭案之申請專利範圍可知，其特徵在於：「遮屏裝置，係為塑膠一體射出成
    型所製，其內包含一金屬片及吸波材料；該遮屏裝置係呈半圓中空體狀，以形成
    為半屏式之結構特徵態樣；其次，延由遮屏裝置之兩側邊乃各延設一嵌榫部，可
    嵌定於行動電話天線之基座上。」。而由上述內可知，系爭案結構內容於半遮屏
    部內所包含之金屬片係與引證案創作背景中所提公告號第二四○八八二號專利案
    之鉛板功效相同，皆是用以阻隔磁波，以有效的減低磁波；而系爭案之吸波材料
    亦與引證案用以隔離行動電話輻射之隔離片功效相同，由此顯見系爭案並不具有
    突出的技術特徵及功效，其所揭示之結構皆為習知技術，並未見有創新之處。再
    者，系爭案用以固定金屬片及吸波材料之塑製遮屏裝置，乃是為將金屬片及吸波
    材料裝固於行動電話天線上，此固定方式與引證案第五圖所示利用天線護罩使隔
    離片裝設於天線上之方式相同。系爭案單純以等效元件置換，利用遮屏裝置將金
    屬片及吸波材料裝設於行動電話天線上之方式並未脫離引證案所揭示之技術範疇
    ，原訴願決定機關未能以詳查，逕以「引證案所揭示之技術內容及相關圖示，並
    未見有系爭案專利結構遮屏裝置兩側之嵌榫部構件」等理由做出決定實有不公之
    處，且與主管機關維護社會正義及法律公正之原則相違背。
四、又訴願決定機關於理由中所述：「系爭案專利遮屏裝置為一塑膠硬半圓殼體，反
    觀引證案為一單層貼平之軟透明片體，可知兩案技術結構不同」，而由引證案申
    請專利範圍第一項可知該隔離片係以一透明片體上覆著一層防輻射物，以隔離行
    動電話之輻射者；其申請專利範圍第四、五項亦述及該隔離片係可裝置於行動電
    話天線護罩內，並包覆於天線一側，且以包覆八十至一百八十度為最佳者，以確
    實隔離天線輻射對腦部產生影響。由是可知，系爭案利用塑膠硬半圓殼體之遮屏
    裝置將金屬片及吸波材料固定於行動電話天線上與引證案所揭內容相同，其塑膠
    硬半圓殼體遮屏裝置設置之目的除了用以固定金屬片及吸波材料外，亦是為將金
    屬片及吸波材料包覆天線之範圍予以侷限，惟此與引證案所揭該隔離片係可裝置
    於行動電話天線護罩內，並以八十至一百八十度範圍包覆於天線一側之技術相同
    ，是以，訴願決定機關認為系爭案與引證案技術結構不同之標準顯有令人難以認
    同之處。
五、再者，針對訴願決定機關認為原告於訴願程序所舉八十三年七月六日申請，八十
    四年二月十一日審定公告之第00000000「行動電話輻射隔離裝置」新型
    專利申請案，因其與原異議證據欠缺同一基礎事實之關聯性，核屬新證據乙事，
    原告對此持反對意見，因該公告第00000000號新型專利案之內容早在引
    證案提出申請時就已揭露該案內容，被告於異議程序審理時未能對引證案及其所
    揭露之所有內容詳加審理，反而草率認事並做出異議不成立之審定。而訴願決定
    機關認為其既未經被告於異議程序中審酌，即非訴願程序所得論究。惟查，當時
    原告即是認為被告未能對引證案及其所揭露之所有內容詳加審理而為異議不成立
    之審定有不公之處，遂而向訴願決定機關提出訴願，而今訴願決定機關卻推諉「
    因其與原異議證據欠缺同一基礎事實之關聯性，核屬新證據，其既未經原處分機
    關於異議程序中審酌，即非訴願程序所得論究」，此理由實在過牽強，難令人認
    同。
六、專利制度之施行及專利權之授與，係為鼓勵及保護申請人之發明創作，惟此種鼓
    勵與保護必須在未剝奪既存的社會公益前提下施行，方符合專利法之實質意義，
    而若有專利權人因違反專利法規定獲取專利，並且在同業間主張其瑕疵專利權，
    將對社會公益及同業經營秩序造成極大的危害，不僅有違主管機關維護社會正義
    的原則，亦與專利制度施行宗旨不符，是以，申請專利之新型如有違反專利法之
    規定者，即便核准，亦當撤銷其專利權，俾維持法律之公平、公正。而由上述系
    爭案之結構特徵可知，其半遮屏部內所包含之金屬片係與公告第0000000
    0號新型專利案之鉛板功效相同，且其所含之吸波材料與引證案之隔離片功效相
    同，其利用塑膠硬半圓殼體之遮屏裝置將金屬片及吸波材料固定於天線上之方式
    亦與引證案利用天線護罩將隔離片裝置於天線一側之方式相同，系爭案單純將公
    告第00000000號新型專利案之鉛板及引證案之隔離片予以組合，實不具
    新穎性，亦毫無進步性可言，是以，被告所為異議不成立之審定，及訴願決定機
    關所為訴願駁回之決定，均有明顯違誤之處，實難謂之公正。
乙、被告主張之理由：
一、原告起訴理由主要認系爭案之結構特徵，其半遮屏部內所包含之金屬片係與第0
    0000000號新型專利案之鉛板功效相同，且其所含之吸波材料與引証案之
    隔離片功效相同，系爭案單純將第00000000號新型專利案之鉛板及引證
    案之隔離片予以組合，實不具新穎性，亦毫無進步性可言云云。
二、惟查原告所指之新型專利案第00000000號證據乙事，雖在引證案說明書
    中曾有述及是為引證案之習用前案內容，但如原告認該件習用前案可做為本異議
    事件之證據，原告應於異議理由書中主張並檢具相關文件正式作為證據提出，才
    為正確之作法，合先敘明。況且訴願程序所舉之第00000000號「行動電
    話輻射隔離裝置」專利案，其技術內容係一Ｌ型片狀之鉛板及一內、外覆片所構
    成；與系爭案相較，系爭案結構是呈半圓中空體狀，不同於第00000000
    號片狀之鉛板，功效上系爭案設有一嵌榫部，可嵌定於天線之基座上，而第00
    000000號則無此功能。另引證案所揭示之技術內容及相關圖示，亦未見有
    系爭案結構遮屏裝置兩側之嵌榫部構件，且系爭案遮屏裝置為一塑膠硬半圓殼體
    ，反觀引證案為一單層貼平之軟透明片體，可知兩案技術結構不同，系爭案技術
    之實施在靠近耳部面所設有金屬片及設一吸波材料，可提供阻隔磁波有效的減低
    磁波，具有突出的技術特徵之功效。又第00000000號之鉛板及引證案之
    隔離片兩者設計構造及空間型態都不相同，實非如同原告所說能將予單純組合，
    更無法組合可得具有系爭案相同之結構者，原告之理由實不足採。
丙、參加人：引用被告主張之理由。
　　理  由
壹、程序方面：
    本件原告經合法通知，無正當理由未於言詞辯論期日到場，核無行政訴訟法第二
    百十八條準用民事訴訟法第三百八十六條所列各款情形，爰依被告之聲請，由其
    一造辯論而為判決。
貳、實體方面：
一、按凡對物品之形狀、構造或裝置之創作或改良，而可供產業上利用者，得依法取
    得新型專利，為系爭專利核准審定時專利法第九十七條暨第九十八條第一項所規
    定。而公告中之新型，任何人認有違反前揭專利法第九十七條至第九十九條規定
    者，依法得自公告之日起三個月內，備具異議書，附具證明文件，向專利專責機
    關提起異議。從而，系爭專利有無違反專利法情事而應不予專利，依法應由異議
    人附具證據證明之，倘其證據不足以證明系爭專利有違專利法之規定，自應為異
    議不成立之處分。
二、本件系爭第00000000號「行動電話天線遮屏裝置」新型專利案，係以行
    動電話之天線基座為其配裝之標的，且令該遮屏裝置之半遮屏部，遮合於靠近使
    用者耳部之向上位；其特徵在於：遮屏裝置，係為塑膠一體射出成型所製，其內
    包含一金屬片吸波材料；該遮屏裝置係呈半圓中空體狀，以形成為半屏式之結構
    特徵態樣；其次，延由遮屏裝置之兩側邊乃各延設一嵌榫部，可嵌定於行動電話
    天線之基座上者。原告所舉異議證據為八十六年四月一日申請，八十七年七月十
    一日審定公告之第00000000號「可隔離行動電話輻射之隔離片」新型專
    利案（即引證案）。被告認引證案係以一透明片體上覆著一層防輻射物質、該隔
    離片係可隔離行動電話之輻射者，其與系爭專利相較，引證案未揭示系爭專利結
    構兩側之嵌榫部可嵌定於行動電話之基座，另引證案採一透明的軟性隔離片為單
    層透明片體，不同於系爭專利為塑膠硬半圓殼體結構，兩案基本技術結構不同；
    在功效上系爭專利之半屏結構，在靠近耳部側面所設之金屬片，可用以阻隔磁波
    ，又設一吸波材料，其可有效的減低磁波，故引證案不足以證明系爭專利不具新
    穎性及進步性，乃為異議不成立之處分。原告不服，循序提起訴願及行政訴訟，
    主張系爭專利於半遮屏部側面所設之金屬片及吸波材料，係單純將引證案內習用
    之鉛板及引證案之隔離片予以組合，故引證案內容足以證明系爭案不具新穎性及
    進步性。再者，系爭案之遮屏裝置以半圓中空體狀形成半遮屏部，其兩側邊各設
    有可嵌定於行動電話天線基座上之嵌榫部，此乃熟習該項技術者所能輕易完成，
    且與引證案設置隔離片之功效及目的相同，因此系爭案實未能產生新功效或增進
    某種功效，不符進步性要件云云。
三、本院查：
  (一)按稱新型者，謂對物品之形狀、構造或裝置之創作或改良。為系爭專利核准審定
    時專利法第九十七條所明定。故新型重在型之創新，雖其所用之原理相同，作用
    目的相同，惟其構造設計上有所不同，仍不失其為新型；比較兩新型專利是否同
    一，應就其目的、形狀、構造、功效等整體觀察，若一不同，即非同一；新型專
    利應用之手段，在原理上縱非全新，乃習知技術，但如在空間型態上係屬創新，
    並較原物品在形狀、構造或裝置上能增進某部之特殊功效時，即應認為合於新型
    專利要件。（改制前行政法院七十一年度判字第六○八號、七十八年度判字第五
    一六號及六十八年度判字第四九九號判決要旨參照）。復按「新型係運用申請前
    既有之技術或知識，而為熟習該項技術者所能輕易完成且未能增進功效時，雖無
    前項所列情事，仍不得依本法申請取得發明專利」，同法第九十八條第二項定有
    明文，故對於申請新型專利者而言，必須其係運用申請前既有之技術或知識，而
    為熟習該項技術者所能輕易完成且未能增進功效者，始能否定其進步性，否則，
    如非運用申請前既有之技術或知識，而為熟習該項技術者所能輕易完成，或雖係
    運用申請前既有之技術或知識，而為熟悉該項技術者所能輕易完成，但如具有功
    效之增進時，仍可准予「新型」專利。又被告於最初受理專利申請案時，依專利
    法第三十六條、第三十八條、第三十九條規範意旨，就該申請案有無「不予專利
    」之理由，固應依職權調查證據，於經審查認為無不予專利之理由，應給予專利
    ，並加以公告，但對於公告中之專利案，任何人認其不符專利要件者，依法得自
    公告之日起三個月內，備具異議書，附具證明文件，向被告提起異議，乃專利法
    為維持社會公平正義所賦與公眾之異議權，於此異議程序中已生兩造對立之情勢
    ，依專利法第四十一條、第一百零二條、第一百十五條之規範意旨，主管機關即
    被告基於公平及中立原則，自不能超出異議人所據以異議之引證案（爭點），而
    依職權調查獨立之新證據。復按異議人補提理由及證據（指獨立之新理由及新證
    據而言），應自提起異議之日起一個月內為之，專利法第一百零二條第二項定有
    明文，期間雖已經過，主管機關如尚未就異議案予以審定，對於異議人所補提理
    由及證據，固仍應受理（改制前行政法院七十二年判字第一四一九判例意旨參照
    ），但於主管機關就異議案予以審定後，異議人於行政爭訟程序中所補提證物，
    須係與其在異議階段所引證據本於同一基礎事實，而非另一獨立之新證據，其提
    出始不受前揭專利法第一百零二條第二項補提證據時期之限制（改制前行政法院
    七十八年判字第四三七號判例意旨參照）。易言之，專利異議程序係採爭點主義
    ，一個獨立之引證案（包括數個關連資料組成之一個引證案）構成一個爭點，基
    於被異議人之程序利益，異議人不能略過異議階段，而於行政爭訟程序中逕行提
    出獨立之新理由及新證據。
  (二)引證案所揭示之技術內容及相關圖示（原處分卷十二至十四頁），並未見有系爭
    案結構上遮屏裝置兩側之嵌榫部構件，且系爭案之遮屏裝置為一塑膠硬半圓殼體
    （原處分卷八十六至八十九頁），反觀引證案為一單層貼平之軟透明片體，可知
    兩案技術結構不同；又系爭案在靠近耳部側面所設金屬片及吸波材料，可用以阻
    隔磁波及有效的減低磁波，具有突出的技術特徵，並未見引證案有相同之技術結
    構。故系爭案乃使用創新之結構，顯現之功效亦已超越熟習該項技術者所可預期
    之技術上一般發展，而非運用引證案之技術所能輕易完成者，系爭案相較於引證
    案實具有新穎性及進步性。
  (三)原告於訴願程序始提出另件八十三年七月六日申請，八十四年二月十一日審定公
    告之第00000000號「行種電話輻射隔離裝置」新型專利案，並主張與上
    開引證案組合作為異議證據及理由云云，因其與原異議時之引證案欠缺同一基礎
    事實之關聯性，核屬獨立之新證據及新理由，其既未經原告於異議程序中主張，
    揆諸前開說明，即不能於行政爭訟程序中逕行提出，此項新證據及新理由自非訴
    願程序所得論究，訴願決定不予斟酌，核無不合。蓋引證案說明書中雖有述及該
    第00000000號新型專利案係先前既有技術，但其本質上與引證案並非本
    於同一基礎事實，而係另一獨立之新證據。如原告認該習用前案可做為本異議事
    件之證據，本應於異議理由書中主張並檢具相關文件正式作為證據提出，方屬正
    辦，原告既未於異議程序中加以主張（僅主張引證案本身之技術內容作為異議理
    由），揆諸前開說明，被告亦無法自行予以斟酌，原告起訴主張被告應主動詳加
    調查該第00000000號新型專利案之內容，作為異議是否成立之理由云云
    ，容有誤會。
  (四)況查該第00000000號「行動電話輻射隔離裝置」新型專利案，其技術內
    容係一Ｌ型片狀之鉛板及一內、外覆片所構成；與系爭案相較，系爭案結構是呈
    半圓中空體狀，不同於該第00000000號新型專利案呈片狀之鉛板；另系
    爭案設有一嵌榫部，可嵌定於天線之基座上，而第00000000號新型專利
    案則無此功能。又該第00000000號新型專利案之鉛板及引證案之隔離片
    兩者設計構造及空間型態都不相同，實非如同原告所說能予以單純組合，自無法
    組合得到相同於系爭案之結構，原告之主張，實不足採。
四、綜上所述，引證案不足以證明系爭案不具新穎性及進步性。被告以系爭案並無違
    反其核准審定時專利法第九十八條第一項第一、二款及第二項之規定，所為異議
    不成立之處分，認事用法並無不合，訴願決定予以維持，亦無違誤，原告起訴意
    旨，仍執前詞及個人主觀之見解，請求撤銷訴願決定及原處分，並命被告應為異
    議成立之處分，為無理由，應予駁回。
據上論結，本件原告之訴為無理由，爰依行政訴訟法第二百十八條、民事訴訟法第三
百八十五條第一項前段、行政訴訟法條第九十八條第三項前段，判決如主文。
中　　華　　民　　國　　九十三　　　年　　　六　　　月　　　  十  　　　日
                                  臺北高等行政法院  第二庭
                                            審判長  法  官　姜素娥
      　　　　　　　　　　　　　　　　　　　　      法　官　陳國成
      　　　　　　　　　　　　　　　　　　　　      法　官　林文舟
右為正本係照原本作成。
如不服本判決，應於送達後二十日內，向本院提出上訴狀並表明上訴理由，如於本判
決宣示後送達前提起上訴者，應於判決送達後二十日內補提上訴理由書（須按他造人
數附繕本）。
中　　華　　民　　國　　九十三　　　年　　　六　　　月　　　  十  　　　日
                                                    書記官  余淑芬
